【裁判字號】    98,消債更,1199
【裁判日期】    981123
【裁判案由】    聲請更生程序
【裁判全文】
臺灣高雄地方法院民事裁定          98年度消債更字第1199號
聲  請  人  甲○○
上列當事人聲請消費者債務清理事件，本院裁定如下：
    主  文
聲請駁回。
聲請費用由聲請人負擔。
    理  由
一、聲請意旨略以：聲請人前依消費者債務清理條例規定向最大
    債權金融機構即中國信託商業銀行（以下稱中國信託銀行）
    請求協商，因該銀行告知每月需還款新台幣（以下同）1 萬
    5000元、共計繳納180 期，然因其每月薪資約2 萬8000元，
    且被法院扣薪後僅剩2 萬元，另每月房租5000元加上生活費
    用1 萬1000元及扶養父母費用1 萬元，已無力負擔，以致未
    能達成協商。且因其現時已無力清償債務，又所負無擔保或
    無優先權之債務總額並未逾1200萬元，亦未經法院裁定開始
    清算程序或宣告破產，爰依法聲請更生等語。
二、按債務人不能清償債務或有不能清償之虞，且無擔保或無優
    先權之債務總額未逾1200萬元者，於法院裁定開始清算程序
    或宣告破產前，得向法院聲請更生，消費者債務清理條例（
    以下稱本條例）第3 條、第42條第1 項分別定有明文。又依
    同條例第8 條規定，聲請更生或清算不合程式或不備其他要
    件者，法院應以裁定駁回之，但其情形可以補正者，法院應
    定期間先命補正。經查：
  (一)聲請人主張前依本條例規定與債權人中國信託商業銀行進行
    協商，因其未能接受還款方案以致協商不成立等情，已據其
    提出債權人清冊及前置協商不成立通知書各1 份（參見本院
    卷第10至11頁、第16頁）為憑，足認聲請人業依本條例第15
    1 條第1 項規定進行協商程序而不成立，遂符合聲請更生之
    法定程序要件，故本件所應審究者厥為聲請人是否有不能清
    償債務或不能清償之虞之情形，合先敘明。
  (二)聲請人雖主張其目前遭銀行強制每月扣薪8000元，以致每月
    收入僅剩1 萬8000元至2 萬2000元云云。然依卷附聲請人97
    年度綜合所得稅各類所得資料清單（參見本院卷第43頁）乃
    記載其97年度收入為39萬950 元，依此推算聲請人每月平均
    收入應為3 萬2579元（39萬950 元÷12＝3 萬2579元）。又
    縱令聲請人雖主張另由部分債權人向法院申請強制執行而予
    扣薪，然鑑於此舉亦將同時減少既存債務暨部分利息繼續發
    生，故針對是否償債能力一節仍應以債務人原有收入數額為
    斷，故聲請人前揭主張顯無足採，是本院乃認至少應以其97
    年度平均月薪即3 萬2579 元作為認定標準為當。
  (三)按本條例立法目的係為使不幸陷入經濟困境之人得以清理債
    務、重建生活，並在清理債務過程中能適度保有符合人性尊
    嚴之最低基本生活所需，而非維持債務人過去慣常之寬裕生
    活型態，否則債務人一方面既因原本生活模式以致負有龐大
    債務而無力清償，他方面若仍容許其繼續延續既有生活標準
    ，非僅有悖於本條例意旨，更係將債務人因個人浪費或財務
    管理失控之風險不當轉嫁予金融機構負擔，顯非公允。故為
    妥適調整債務人與債權人及其他利害關係人間之權利義務關
    係，保障債權人獲得公平受償，並謀求消費者經濟生活之重
    建復甦機會，法院針對債務人所主張各項生活費用支出，即
    非可逕以債務人所任意主張之基本生活費用數額而斷，而應
    改以酌採政府所定最低生活費用作為裁量標準，方屬允恰。
    準此，本院參諸聲請人住所位於台南市，遂應以內政部所公
    告98年度台灣省低收入戶最低生活費用每人每月為9829元計
    算其生活必要費用，始為合理。
  (四)又聲請人固主張其每月需負擔父母扶養費用1 萬元云云。然
    依卷附其父李和松財產明細表（參見本院卷第76至79頁）內
    容所示其現有財產總值高達893 萬9870元，顯足以獨立維持
    其本人與配偶李利福妹（即聲請人之母）生活所需，客觀上
    即無再受聲請人扶養之必要。至聲請人之母李利福妹名下雖
    無財產，然既可由李和松以配偶身分依法予以扶養，再佐以
    聲請人尚有兄弟姊妹李美榮、李菊榮、李賢榮及李銘榮等4
    人，且均具有相當資力（參見本院卷第66至71、74至75頁）
    ，亦得適度分擔聲請人此部分扶養義務，故本院乃認聲請人
    每月負擔其母李利福妹扶養費用數額應以2000元為適當，逾
    此範圍之主張即屬無據。
  (五)末按，本條例雖明定以債務人不能清償債務或有不能清償之
    虞，作為准予發動更生或清算程序之標準，然亦須衡諸債之
    關係乃以當事人間信賴關係為基礎，為社會經濟組織之重要
    支柱，故當事人在從事法律行為追求自己之利益之際，亦應
    顧及對方利益，並考量債權債務在社會上之經濟作用，本於
    誠實信用原則進而行使債權及履行債務。是對於已陷入經濟
    上困境之消費者，無論是重建型之更生程序或清算型之清算
    程序，均屬償還債務之最後手段，理應俟其他途徑俱未足以
    達成償債目的之際，始有依本條例聲請更生或清算之必要，
    否則無異變相課予其他勤勉誠實、願意承擔相類還款條件之
    債務人更高契約義務，更有悖於社會公平正義。再衡諸社會
    現況，清償債務本非須以清償全數債務本金、利息及違約金
    為限，倘若當事人約定得以其他條件作為清償依據者（例如
    減免利息及違約金、或按一定比例扣減債務等），要非法所
    不許。故為避免債務人試圖利用本條例相關規定以謀免除高
    額債務，違反債權契約之誠信本旨，本院乃認所謂不能清償
    債務或有不能清償之虞之認定標準，自不應專以債務人現時
    收入是否足資清償既有債務數額為斷，倘若金融機構先前業
    已提供較優惠之償債條件，且客觀上亦為債務人之資力所得
    承擔者，自應認定債務人仍有清償債務之可能，苟若債務人
    仍捨此不為，反逕而聲請更生或清算者，自與本條例之立法
    目的有悖。職是，茲據聲請人提出本件更生聲請之際每月收
    入約為3 萬2579元，扣除其個人基本生活及必要扶養費用後
    ，每月尚餘2 萬750 元（3 萬2579元－9829元－2000元＝2
    萬750 元）足資償債。另本院依職權針對協商還款條件乙節
    函詢最大債權銀行中國信託商業銀行，業據該行函覆原提出
    協商條件為兩階段還款方案、初期以月繳5000元、以零利率
    計算，分72期清償等語以觀，足見聲請人尚非全然無法踐行
    債權銀行所提供之還款方案，揆諸前揭說明，自難認其有何
    不能清償債務或不能清償之虞之情形。
三、綜上所述，聲請人現時既無不能清償債務或有不能清償之虞
    之情事，應屬聲請更生之要件不備且屬無從補正，是其向本
    院聲請准予更生云云，洵非有據，應予駁回。
四、依消費者債務清理條例第8 條、第15條，民事訴訟法第78條
    ，裁定如主文。
中    華    民    國    98    年    11    月    23    日
                  民事第六庭  法  官  陳明呈
以上正本係照原本作成。
如不服本裁定，應於送達10日內向本院提出抗告狀，並繳納裁判
費新台幣1,000元。
中    華    民    國    98    年    11    月    23    日
                              書記官  劉音利


司法院資訊處製作；財團法人民間司法改革基金會備份。
